臺灣高等法院刑事裁定
111年度毒抗字第603號
抗  告  人
即  被  告  吳慶豐





上列抗告人因聲請施以強制戒治案件，不服臺灣桃園地方法院11
1年度毒聲字第834號，中華民國111年6月1日裁定（聲請案號：
臺灣桃園地方檢察署111年毒偵緝字第910、919、920號），提起
抗告，本院裁定如下：
    主  文
原裁定撤銷。
檢察官之聲請駁回。
    理  由
一、原裁定意旨略以：抗告人即被告甲○○（下稱被告）因施用第
    一級、第二級毒品案件，經原審法院以110年度毒聲字第192
    9號裁定送勒戒處所觀察、勒戒後，認有繼續施用毒品傾向
    等情，有法務部○○○○○○○○民國111年5月31日新戒所衛字第11
    107005050號函暨所附有無繼續施用毒品傾向證明書及有無
    繼續施用毒品傾向評估標準紀錄表可稽，被告既有繼續施用
    毒品之傾向，檢察官聲請裁定令被告入戒治處所強制戒治，
    核無不合，爰依毒品危害防制條例第20條第2項之規定裁定
    被告令入戒治處所強制戒治，其期間為6個月以上，至無繼
    續強制戒治之必要為止，但最長不得逾1年。
二、抗告意旨略以：被告雙親已故，不應以觀察、勒戒期間無親
    人前來會客，作為無社會關懷穩定度之參考，就被告是否有
    繼續施用毒品傾向之評估，不應計入此項動態因子的分數等
    語。
三、經查：
(一)依法務部110年3月26日法矯字第11006001760號函頒訂之「
    有無繼續施用毒品傾向評估標準評分說明手冊」之說明為：
    「受觀察勒戒人入所後，經過2週時間的觀察、勒戒，由處
    所及醫療人員依據其各項紀錄、資料及觀察勒戒期間之行為
    表現，加以評分。在勒戒人入所4至6週後，可再做一次評估
    以做必要之評分修正。每一大項（按共計三大項，包括『前
    科紀錄與行為表現』、『臨床評估』及『社會穩定度』）皆有靜
    態因子與動態因子。先以靜態因子分數評分，靜態因子分數
    總分在60分（含）以上為『有繼續施用毒品傾向』；60分以下
    ，與動態因子分數相加，如果總分在60分（含）以上，為『
    有繼續施用毒品傾向』」。可知在受勒戒人之靜態因子分數6
    0分（含）以上，或在靜態因子分數60分以下，而加計動態
    因子分數後，總分在60分（含）以上，即均屬有繼續施用毒
    品傾向。
(二)被告因犯施用第一級、第二級毒品犯行，經原審法院以110
    年度毒聲字第1929號裁定令入勒戒處所觀察、勒戒，於執行
    觀察、勒戒期間，經法務部○○○○○○○○附設勒戒所依法務部上
    開110年3月26日修正之評估標準評分為：⑴前科紀錄與行為
    表現部分合計為25分、⑵臨床評估部分合計為34分、⑶社會穩
    定度部分合計為5分，以上⑴至⑶部分之總分合計為64分（靜
    態因子共計55分，動態因子共計9分），經依新修正之評估
    標準評定為「有繼續施用毒品傾向」等情，有法務部○○○○○○
    ○○111年5月31日新戒所衛字第11107005050號函暨所附有無
    繼續施用毒品傾向證明書、有無繼續施用毒品傾向評估標準
    紀錄表附卷可憑（見111年度毒偵緝字第910號影卷第62至64
    頁）。被告之靜態因子分數為55分、動態因子分數9分，經
    檢視本件「有無繼續施用毒品傾向評估標準紀錄表」所載被
    告之動態因子得分情形，於「前科紀錄與行為表現」項下為
    0分；於「臨床評估」項下之「臨床綜合評估（含病識感、
    動機、態度、就醫意願）：中度，4分」；於「社會穩定度
    」項下之「入所後家人是否訪視：無，5分」、「出所後是
    否與家人同住：否，5分」，此部分動態因子上限合計為5分
    ，可見被告之動態因子其中有5分，係因「入所後家人無訪
    視」、「出所後非與家人同住」所致。
(三)按「受觀察、勒戒人之接見及發受書信，除有特別理由經勒
    戒處所長官許可，得與其他人為之外，以與配偶、直系血親
    為之為限」，觀察勒戒處分執行條例第12條第1項定有明文
    ，經本院函詢被告執行觀察、勒戒所在之法務部○○○○○○○○關
    於111年4月至5月期間（被告係同年4月27日入所），受觀察
    、勒戒處分者之接見對象（身分）有無限制，該所亦敘明均
    依上述規定辦理，有法務部○○○○○○○○111年7月25日新戒所戒
    字第11100090520號函在卷可稽（見本院卷第43頁），足認
    原則上僅有「配偶」、「直系血親」能對受觀察、勒戒人進
    行接見、發受書信。觀察勒戒處分執行條例第8條第1項規定
    ：「勒戒處所應注意觀察受觀察、勒戒人在所情形，經醫師
    研判其有或無繼續施用毒品傾向後，至遲應於觀察、勒戒期
    滿之15日前，陳報該管檢察官或少年法院（庭）」，依此規
    定可知對於受觀察、勒戒人（下稱受勒戒人）之評估有無繼
    續施用毒品傾向，應以受勒戒人之在所表現或其他客觀情形
    為其評估客體，如有以其他與受勒戒人無關之因素，或受勒
    戒人本身無法控制之因素等作為評估對象，恐有不當連結之
    疑慮，其所為之評估即難謂毫無違誤。又執行處所人員及醫
    療人員之專業判斷，除有判斷濫用或判斷逾越或違反正當程
    序外，合理性之專業判斷原則上應予尊重；惟專業判斷過程
    中若有應考量之因素而未予考量，或有不應考量之因素而予
    以考量等情事時，仍屬判斷濫用，司法即應予以介入審查，
    以衡平維護受勒戒人之權利。查被告並無同住家屬，其於偵
    訊時曾表示其自己一個人居住，家中並無12歲以下子女或65
    歲以上老人等情，有臺灣高雄地方檢察署因應嚴重特殊傳染
    性肺炎人犯解送查核表、偵訊筆錄可參（見111年度毒偵緝
    字第910號影卷第14、37頁）；且經本院查詢結果，被告並
    無配偶，父母均已亡故，其自111年4月27日入新店戒治所迄
    今，並無任何當面接見或以電視、行動電話等通訊設備辦理
    接見之紀錄，亦有被告個人戶籍資料、個人基本資料、法務
    部○○○○○○○○111年7月25日新戒所戒字第11100090520號函可
    稽。足認被告入所後雖無任何當面或以其他方式辦理接見之
    紀錄，然依觀察勒戒處分執行條例第12條第1項規定及法務
    部○○○○○○○○執行辦理接見業務之實際執行狀況，既然僅「配
    偶」、「直系血親」（即「有無繼續施用毒品傾向評估標準
    紀錄表」所載之「家人」）能對受勒戒人進行接見，被告並
    無配偶，直系血親之父母又均已亡故，根本無人可以到所對
    被告會面訪視，被告入所前即已一人獨自居住，出所後更無
    從要求其與家人同住。則「入所後家人是否訪視」、「出所
    後是否與家人同住」此二項動態因子，對被告而言，客觀上
    根本不可能會出現「是」的肯定答案。從而，依現行有無繼
    續施用毒品傾向之評估標準及項目，對於本案被告而言，其
    係因不可歸責於己之特殊家庭環境及生活狀況事由，導致其
    「有無家人訪視」、「出所後是否與家人同住」之所謂「社
    會穩定度」評估項目受到絕對不利之判斷，實有違反憲法第
    7條平等原則之疑慮，將上開兩項動態因子狀況計入評估分
    數，以判斷被告是否有繼續施用毒品傾向，並不具有合理之
    關聯，其判斷結果明顯不具有客觀性與正確性。是本件被告
    之情形，應扣除「入所後家人是否訪視：無，計5分」、「
    出所後是否與家人同住：否，計5分」兩項分數，始屬允當
    。
四、綜上所述，本案評分項目評定被告「入所後家人是否訪視」
    、「出所後是否與家人同住」合計上限5分乙節，容有違誤
    ，是本案原評估結果64分（靜態因子共計55分、動態因子共
    計9分，總分64分），應扣除前述動態因子合計上限5分始為
    合理，故被告之評估分數應為59分，並未達應施以強制戒治
    之標準。原審依檢察官聲請，參酌原評分表及證明書，裁定
    令被告入戒治處所施以強制戒治，尚非妥適。被告提起抗告
    ，指摘原裁定不當，為有理由，原裁定既有上開可議之處，
    即屬無可維持，應由本院予以撤銷。又因本件聲請之瑕疵已
    無從補正，為免發回原審重新裁定徒增司法資源之浪費，爰
    由本院逕為駁回檢察官聲請之裁定。　　
據上論斷，應依刑事訴訟法第413條，裁定如主文。
中　　華　　民　　國　　111 　年　　8 　　月　　5 　　日
                  刑事第一庭    審判長法　官  周煙平 
　　　　　　　　                   　 法　官  連育群 
　　　　　　　　　　　　　　          法　官  林庚棟  
以上正本證明與原本無異。
不得再抗告。
                                      書記官  張玉如    
中　　華　　民　　國　　111 　年　　8 　　月　　5 　　日